【裁判字號】    99,上易,56
【裁判日期】    990322
【裁判案由】    業務侵占
【裁判全文】
臺灣高等法院臺中分院刑事判決          99年度上易字第56號
上  訴  人  臺灣臺中地方法院檢察署檢察官
被      告  丙○○
選任辯護人  楊淑琍律師
上列上訴人因被告業務侵占案件，不服臺灣臺中地方法院98年度
易字第1919號中華民國98年11月11日第一審判決（起訴案號：臺
灣臺中地方法院檢察署97年度偵字第6550號），提起上訴，本院
判決如下：
    主  文
上訴駁回。
    理  由
一、本案經本院審理結果，認原審判決諭知被告無罪，認事用法
    均無違誤，應予維持，並引用原審判決書之記載（如附件）
    。
二、檢察官上訴意旨略以：
(一)、證人乙○○於原審審理時證述：被告丙○○任職豪意股份有
    限公司（下稱豪意公司）時，負責會計、繳交勞、健保費、
    收貨款、繳交貸款等業務，豪意公司之空白支票係由被告保
    管，公司之大、小章則由伊太太江林雪珠保管，平時由被告
    填寫支票，經伊審核後，再由江林雪珠負責蓋章，至於客票
    部分，有時會由被告去收取，伊未授權或同意被告簽發起訴
    書附表編號1至12號所示之支票，豪意公司及伊本人均未曾
    向被告或被告之男友林永雄借貸等語；證人江林雪珠於原審
    審理時證稱：豪意公司之支票有交給被告保管，公司之大、
    小章放在樓上房間中層抽屜，被告也拿得到，豪意公司需要
    使用支票時，有時由伊負責蓋章，有時係被告蓋章，伊對於
    起訴書附表所示之支票無印象，伊與乙○○均未曾向被告或
    被告之友人借貸等語。綜觀證人乙○○及江林雪珠之前揭證
    述內容可悉，豪意公司簽發支票之一般流程，係先由被告填
    寫空白支票並彙整資料，交由乙○○審核後，再由江林雪珠
    蓋章，而起訴書附表所示之支票（其中編號1至12號之支票
    係由豪意公司所簽發，支票提示帳戶均為林永雄帳戶；編號
    13 及14號之支票則分別係由磯鑫工業股份有限公司及楊瑞
    州所簽發，背書人均為豪意公司，支票提示帳戶亦均為林永
    雄帳戶）均未經乙○○審核，亦非由江林雪珠蓋章，應係被
    告未經證人等之授權或同意，逕自以豪意公司名義所簽發及
    背書，足徵被告確有擅自在其所持有之豪意公司之前開票據
    （包括豪意公司之空白支票及應由豪意公司收取之客票）上
    ，蓋用豪意公司之印章，分別為簽發票據及背書行為之事實
    。再前開票據均係存入不知情之林永雄帳戶一情，為被告所
    自承，且有玉山銀行大雅分行函附林永雄帳號：0000000000
    000號及被告帳號：0000000000000號帳戶之歷史交易明細表
    、臺灣新光商業銀行股份有限公司函附豪意公司（帳號：00
    00000000000號）回籠票據（即起訴書附表編號1至12號）、
    臺中商業銀行大里分行函附票據（即起訴書附表編號13號）
    及兆豐國際商業銀行北臺中分行函附票據（即起訴書附表編
    號14號）影本各1份在卷可佐，堪認被告有逕自以豪意公司
    名義簽發票據及背書，而將前揭票據之款項存入其男友林永
    雄之帳戶，而侵占入己之事實。原審未審酌證人乙○○及江
    林雪珠一致明確之證述，即渠等未同意、授權被告以豪意公
    司名義簽發前述票據及為上開票據之背書行為，亦未與被告
    或林永雄有何借貸關係等節，反而以證人乙○○前、後證述
    相左，證人江林雪珠身體狀況欠佳，渠等有可能因記憶久遠
    致印象模糊等理由，認證人等之證詞，尚難為被告不利之認
    定，其對於證據之取捨及事實之認定，似非妥當。
(二)、依證人等之前揭證述內容可知，前述存入林永雄帳戶之支票
    ，原為被告所持有保管之豪意公司空白支票及客票，嗣經被
    告擅自簽發及背書，並存入林永雄帳戶。縱未有何積極證據
    證明上述支票係豪意公司於何時、欲用以支付何廠商貨款等
    節，然豪意公司之空白支票既原係由被告所保管，另客票非
    由證人等所收取，即係由被告所收取（起訴書附表編號13及
    14號之客票非由證人等向客戶所收取乙節，業經證人等證述
    明確），被告擅自以豪意公司之名義，簽發其所持有豪意公
    司之空白支票，及在其所收取、持有之前述客票上以豪意公
    司之名義背書，均存入林永雄之帳戶，仍難脫免侵占罪責。
    另被告曾先後將上述票據存入林永雄之帳戶多次，竟仍於偵
    查中（即97年12月18日偵訊時）供稱：伊會使用林永雄之玉
    山銀行大雅分行帳戶，每星期會給林永雄新臺幣（下同）1
    、2 ,000元，伊不記得有無用林永雄之帳戶交換票據等語，
    其所辯已有可疑。再被告係任職會計相關業務工作之人，應
    有就資金款項往來製作憑證留存之經驗及概念，若其確有借
    貸款項予乙○○或豪意公司，何以未書立任何借據或契約等
    證明文件作為憑據，其所辯與豪意公司有借貸關係乙節，非
    無可疑。況證人等已明確否認與被告有何借貸關係，益徵被
    告上揭所辯，顯係卸責之詞，不足採信。原審未酌及上情，
    而判決被告無罪，尚嫌速斷等語，指摘原判決不當。
三、經查：
(一)、檢察官以證人乙○○及江林雪珠之證述，而認起訴書附表所
    示之14張支票，係被告擅自在其所持有之豪意公司之前述票
    據（包括豪意公司之空白支票及應由豪意公司收取之客票）
    上，蓋用豪意公司之印章，分別為簽發票據及背書行為之事
    實，而將前揭票據之款項存入其男友林永雄之帳戶，以侵占
    入己。惟查，本案檢察官所起訴之事實為：「丙○○意圖為
    自己不法之所有，自94年11月25日起至96年11月30日止，利
    用職務上保管客戶貨款之票據機會，於附表所示之時間，將
    附表編號1至14之貨款票據，存入不知情之林永雄（另為不
    起訴處分）所有之玉山商業銀行大雅分行帳號000000000000
    0號之帳戶內，共計新臺幣（下同）44萬8,389元，而易持有
    為所有，侵占入己」，並認為被告所為，係犯刑法第336條
    第2項之業務侵占罪。而若依上訴意旨所指，被告係未經同
    意、授權，擅自在其所持有之豪意公司之前述票據（包括豪
    意公司之空白支票及應由豪意公司收取之客票）上，蓋用豪
    意公司之印章，分別為簽發票據及背書之行為，則被告所為
    ，應係構成刑法第201條第1項之偽造有價證券罪（即起訴書
    附表編號1至12所示）及刑法第216條、第210條之行使偽造
    私文書罪（即起訴書附表編號13、14所示），與其上開起訴
    意旨，顯有未合，且檢察官亦未變更起訴法條，此先予說明
    。
(二)、次查，證人乙○○於原審審理時具結證稱：貸款部分也會向
    其他人調借，豪意公司的財務狀況很不好，貸款大約有20年
    左右等語（原審卷第63頁），足見豪意公司確有資金之需求
    ，而須對外借貸。證人乙○○及其妻江林雪珠雖否認曾向被
    告或透過被告向友人借貸，惟查，豪意公司在臺灣新光銀行
    之支票存款帳戶（即起訴書附表1-12之支票帳戶），係於94
    年4月4日開戶，於95年10月16日即開始跳票，並於95年11月
    3日成為拒絕往來戶，有臺灣新光銀行股份有限公司98年7月
    16日98新光銀雅字第17號函及所檢附之支票跳票情形及金額
    資料附卷（原審卷第24至28頁）可稽，此與被告所辯，伊任
    職會計期間，豪意公司營運發生危機，公司之銀行存款不足
    ，常有支票跳票之危機，故負責人乙○○曾多次向伊借貸，
    以解燃眉之急，並於借款時簽發與借款本金加上利息之一定
    金額之公司支票予伊收執，而於96年9月、11月間向伊借款
    時，因豪意公司財務嚴重惡化，已無法再簽發公司之支票，
    始將客戶簽發予豪意公司之支票（起訴書附表13、14）交予
    伊收執，伊事後均存入男友林永雄之銀行帳戶內等語相符。
    證人林永雄於偵查中亦具結證述：伊是職業軍人，一個月薪
    水42,000元，薪水的帳戶是交給丙○○保管，丙○○說豪意
    公司跟伊借錢，問伊要不要借錢給豪意公司，伊說有多的錢
    就借，伊有問丙○○說是誰要借，他說是老闆，借了2次，
    金額各是2萬多元，伊後來有問丙○○說錢還了沒，丙○○
    說有還清了等語（偵卷第185頁）亦大致相符，且檢察官亦
    認為林永雄非與丙○○共犯，並對其為不起訴處分確定，有
    該不起訴處分書附卷可稽（偵卷第234頁），林永雄所證應
    堪採信，而非屬迴護被告之詞。又證人乙○○於原審審理時
    亦具結證稱：「（問：平時廠商如何向豪意公司請款？貨款
    豪意公司如何支付？）平時由被告整理好，我簽章，被告開
    好抬頭的支票，由我審核，再由我太太蓋章。」、「（問：
    豪意公司是否會在沒有抬頭的支票上用印？）都有抬頭才會
    用印」等語（原審卷第63頁），足證乙○○或江林雪珠在起
    訴書附表1至12所示之12張支票上用印，其上均已有受款人
    林永雄（即支票抬頭）之記載（參偵卷第164至166頁、第17
    4至180頁），乙○○或林江雪珠始會於其上用印。而乙○○
    既證稱不認識林永雄，足見上開支票應確係被告於交付借貸
    款項予乙○○時，即係欲以林永雄帳戶提示支票，乙○○或
    江林雪珠始可能於其上用印發票，益見乙○○或豪意公司確
    曾向被告借貸無訛。檢察官於上訴意旨雖質疑上開支票均係
    被告未經同意、授權而擅自開立或背書，惟並未舉證證明，
    且與起訴意旨有違，況告訴人乙○○於提起本案告訴時，亦
    未指稱被告有擅自開立豪意公司支票以侵占公司款項之情形
    ，則被告能否任意取得豪意公司之大、小章以為本案之發票
    及背書行為，亦有疑義。證人乙○○、林江雪珠於原審證述
    ，未曾向被告或透過被告向友人借款一節，或係因時間久遠
    致印象模糊所致，或係因豪意公司對外欠債不少致印象混淆
    ，抑或係因此項爭點涉及本案成敗而故為虛詞，渠等所為前
    開證言，均難為被告不利之認定。
(三)、另按「被告在被判罪確定之前，應被推定為無罪，及被告並
    無自證無罪之義務，均為刑事訴訟之基本原則，被告否認犯
    罪所持之辯解，縱無可取，仍不得因此資以為反證其犯罪之
    論據。」最高法院87年度台上字第3471號判決可資參照。被
    告固於97年12月18日偵查中供稱：伊會使用林永雄之玉山銀
    行大雅分行帳戶，每星期會給林永雄新臺幣1、2,000元，伊
    不記得有無用林永雄之帳戶交換票據等語（偵卷第134頁）
    ，而本案被告確有以林永雄之帳戶提示如起訴書附表所載之
    14 張支票，已如前述。然查，被告於上開偵查中係供稱：
    「不記得有無用林永雄之帳戶交換票據」，而非斷然否認曾
    使用林永雄之帳戶交換票據，況其於該次偵訊時間，距本案
    發生時間之94、95年間，已有2、3年之久，則被告供稱：「
    不記得有無用林永雄之帳戶交換票據」，亦無何違常之處。
    且依上開最高法院見解，即便被告否認犯罪所持之辯解無可
    取，仍不得因此資以為反證其犯罪成立之論據。
(四)、又被告借款予告訴人乙○○或豪意公司時，是由伊開好傳票
    ，連同現金、由伊寫好抬頭之支票，再交給江林雪珠蓋章，
    此過程業據被告於原審陳明在卷（原審卷第65頁），顯見在
    被告交付借貸款項予乙○○時，被告係同時取得借款之支票
    ，該支票當足以作為借款之證明，自無須另立字據，何況本
    案借款人乙○○、江林雪珠，分別係被告之老闆、老闆娘，
    則老闆或老闆娘向員工借貸，身為員工之被告又如何能於老
    闆或老闆娘已交付借款之支票後，又另向老闆或老闆娘要求
    開立借據或契約等證明文件？故被告未再另向告訴人要求開
    立借據或契約等證明文件，亦無何違常情之處，此與被告是
    否係任職會計相關業務工作之人，應有就資金款項往來製作
    憑證留存之經驗及概念無關。
(五)、綜上所述，原審判決並無違誤，檢察官上訴意旨所指，尚嫌
    無據，其上訴為無理由，應予駁回。
四、據上論結，應依刑事訴訟法第368條、第373條，判決如主文
    。
本案經檢察官甲○○到庭執行職務。
中    華    民    國    99    年    3     月    22    日
            刑事第八庭  審判長法  官  羅  得  村
                              法  官  簡  源  希
                              法  官  郭  瑞  祥
上列正本證明與原本無異。
不得再上訴。
                              書記官  李  妍  嬅
中    華    民    國    99    年    3     月    22    日

司法院資訊處製作；財團法人民間司法改革基金會備份。
